【裁判字號】    89,上易,1150
【裁判日期】    890927
【裁判案由】    業務侵占
【裁判全文】
臺灣高等法院高雄分院刑事判決                  八十九年度上易字第一一五號
    上  訴  人  甲○○
    即  被  告
    選任辯護人  施秉慧  律師
                焦文城
                張清富
右上訴人因侵占案件，不服臺灣高雄地方法院八十九年度易字第十七號中華民國八十
九年六月二十三日第一審判決（起訴案號：臺灣高雄地方法院檢察署八十八年度偵字
第一六一五七號），提起上訴，本院判決如左：
      主  文
上訴駁回。
      事  實
一、甲○○係榮進東山冷凍食品股份有限公司（以下稱榮進東山公司）在大陸廠之總
    經理，負責公司管理及統籌財務，為從事業務之人。甲○○竟基於意圖為自己不
    法所有之犯意，於民國八十六年間，將由海力發企業股份有限公司（以下稱海力
    發公司；起訴書誤載為榮進東山公司）匯至榮進東山公司作為支付購買土地費用
    之人民幣三十萬元予以侵占入己。
二、案經榮進東山公司訴由臺灣高雄地方法院檢察署檢察官偵查起訴。
      理  由
一、訊據上訴人即被告甲○○對於其係榮進東山公司在大陸廠之總經理，負責該公司
    管理及統籌財務之事實固不否認，惟矢口否認有侵占公司上開款項之犯行；辯稱
    ：（一）刑罰權行使之關於地之範圍，應與主權支配之地域相同，若為主權所不
    及之地域，除特定之犯罪行為外，要無刑罰權之適用，大陸地區依現今國際情勢
    係由另一政治實體所統治，並非我中華民國主權所及之地域，在大陸地區犯罪，
    應屬在我國領域外犯罪；且中華民國人民在中華民國領域外犯罪，必其所犯之罪
    非我國刑法第五條、第六條之罪，且其最輕本刑為三年以上有期徒刑，並為犯罪
    地法律所處罰者，始有其適用。業務侵占罪犯罪時點係行為人持有之狀態下始有
    可能成立，本件人民幣三十萬元，係由告訴人代理人直接電匯至大陸榮進東山公
    司，再由伊自榮進東山公司帳戶領出運用，伊係於大陸地區自榮進東山公司領出
    款項後，始持有該筆土地款，犯罪行為及結果發生地均在大陸地區，非我國刑法
    適用之範圍，我國法院對此犯罪事實顯無審判權。（二）刑法業務侵占罪之成立
    ，需被告有意圖為自己或第三人不法所有之意圖，對於他人款項私吞入己或為第
    三人所有為其要件，即令伊非依指定用途使用告訴人公司所交付之金錢，惟並未
    私吞入己或為第三人所有，仍用於告訴人公司，僅涉及行政處分或單純之民事違
    約賠償而已，與刑事責任尚屬有間。告訴人榮進東山公司固曾多次匯款供伊運用
    ，金額共達人民幣三百八十八萬六千六百十七元四角，但伊用於大陸榮進東山公
    司之生產費用及建廠工程帳目明細，累計已達四百五十三萬零四百零三元九角，
    伊縱未將告訴人公司所匯之土地款人民幣三十萬元用於告訴人公司指定之用途，
    伊既已全數用於榮進東山公司，顯無任何侵吞入已之行為，且係大陸會計員工將
    科目記錯，伊只好扛起這個責任，尚難認伊有侵占犯行云云。
二、按大陸地區指臺灣地區以外之中華民國領土，臺灣地區與大陸地區人民關係條例
    第二條第二款定有明文。再按刑法第三條規定本法於中華民國領域內犯罪者適用
    之。大陸地區既係中華民國之領土，而被告係在大陸地區犯罪，依上開法條之規
    定，顯係在中華民國領域內犯罪，自應適用我國之刑法相關之規定，是本院對於
    被告上開業務侵占之犯行自有審判權。被告前開辯稱我國法院對被告前揭業務侵
    占之犯行無審判權云云，洵不足採，合先敘明。
三、經查：
    （一）被告甲○○係榮進東山公司在大陸廠之總經理，負責公司管理及統籌財務
          之事實，為被告供承在卷，核與告訴人代表人指述之情節相符，顯然被告
          係從事業務之人要無疑義。而榮進東山公司曾撥付人民幣三十萬元供購地
          之用，亦經被告於偵查時坦承在卷（見偵查卷第一四五頁反面），被告確
          曾收受該筆款項亦足認定。而刑法之業務侵占罪，其所謂業務上持有之物
          ，指基於業務上之原因，而持有之物之謂，其一有侵占行為，非徒侵害他
          人之財產法益，並影響業務上之一般信用，如係業務上持有之物，其意圖
          為自己或第三人不法之所有，擅行處分，即屬業務上之侵占行為，亦即利
          用掌管現金之便，挪用業務上所持有款項，變易持有為所有，要無礙業務
          上侵占罪之成立；被告業已坦承榮進東山公司曾匯人民幣三十萬元供作購
          買土地之用，則該筆三十萬元人民幣係在被告利用掌管之金錢，供其業務
          上所持有之款項，已無疑義。而被告曾於八十六年三月二十六日代表榮進
          東山公司與東山經濟技術開發區土地規劃建設局訂立用地合同，購買東山
          東環路Ａ段東側土地，價金為人民幣一百六十四萬三千九百二十五元，嗣
          因實際測量，購地面積減縮，價金減為一百六十萬一千九百三十一元，榮
          進東山公司匯款，由被告於八十六年七月三十一日提領支付土地款人民幣
          八十萬元、於八十六年八月三十一日提領支付土地款人民幣四十萬元、於
          八十六年十二月二十四日提領支付土地款人民幣三十萬元、八十七年七月
          三十一日提領支付土地款人民幣十萬一千九百三十一元，嗣於八十七年八
          月三十日榮進東山公司欲取得土地所有權狀時，經東山經濟技術開發區土
          地規劃建設局告知榮進東山公司僅支付土地款人民幣一百三十萬一千九百
          三十一元等情，有東山經濟技術開發區項目用地合同書、榮進冷凍廠費用
          支出明細表暨東山經濟技術開發區管委會證明書各一紙附於本院卷內可證
          。被告確曾提領人民幣一百六十萬一千九百三十一元，惟尚有人民幣三十
          萬元未曾支付，要屬明確。尚難認被告雖非依指定用途使用告訴人公司所
          交付之金錢，但仍用於告訴人公司，而遽認被告僅涉及行政處分或單純之
          民事違約賠償而已，被告所辯要不足採信。
    （二）右揭事實業據告訴代理人張榮興於原審審理時指訴綦詳，而證人張麗娟（
          即榮進東山公司前會計）於偵查時證稱：「人民幣三十萬元是被告報回來
          說是付土地款項，在我離職之前才發現被告無支付這筆錢，而是向我虛報
          ，迨事後股東向甲○○追討此筆款項，我們才在資產負債表列出借出款。
          」、「如有錯誤，應在二年前向公司提出，而不應在現在提出如此說詞，
          且三十萬元是甲○○自己從大陸報回來的明細」（見偵查卷第一八二頁）
          ；證人吳嘉雄（即榮進東山公司副總經理）於原審審理時亦證稱：「人民
          幣三十萬元部分，我是向大陸申請土地所有權狀時，才發現短少三十萬元
          。我有問被告為何土地款短少人民幣三十萬元，據我向大陸查詢得知，被
          告當時是欠四十一萬元，被告有再補十一萬多元，所以大陸才開具短少三
          十萬元之證明給我，被告所侵占之人民幣三十萬元是購買土地之尾款。」
          、於本院調查時則結證稱：「剛好蘇明家到大陸就請他協商，被告才把帳
          冊及開銷明細等東西交給我，我要去拿土地權狀才知道還有一筆三十萬元
          之尾款沒有繳，但被告給我的帳早已報了，我就在八十七年九月間打電話
          回公司給張董報告」（見原審卷八十九年三月二十八日、本院卷八十九年
          八月三十一日筆錄），顯與告訴人代理人指述之情節大致相符。被告如係
          因會計記載錯誤，於理應儘速向公司提出改正，竟未能儘速向公司提出改
          正，顯難認被告無侵占之不法意圖。
    （三）臺灣海力發企業股份有限公司及榮進東山公司於八十八年三月八日上午九
          時三十分曾召開董事會，該次會議裁決被告應限期在公司執照及股東變更
          手續完成前清償尚欠土地款人民幣三十萬元，被告對於該裁決並無異議，
          且該次會議記錄上註明該記錄視同各股東及經辦人員應遵辦之事項之情，
          有會議記錄一紙附於偵查卷可考（見偵查卷第五頁），再參以臺灣海力發
          企業股份有限公司及榮進東山公司於召開董事會時，均僅記載裁決事項，
          且記載本記錄視同各股東及經辦人員應遵辦之事項，並未由出席人員於董
          事會召開完畢時在記錄簽署同意之事實，亦有臺灣海力發企業股份有限公
          司及榮進東山公司於八十八年二月十日下午二時董事會記錄一紙在卷為證
          （見偵查卷第三頁），由該公司之各次會議所記載之會議記錄以觀，顯然
          該公司召開董事會僅須由出席人員簽名，會中所裁決之事項，視同各股東
          及經辦人員應遵辦之事項，無需復由出席人員於董事會召開完畢時在記錄
          上簽署同意，應足認定，被告辯稱：該次董事會僅出席人員簽名且未於董
          事會召開完畢時在記錄上簽署同意，即認被告自始至終均未對該董事會主
          席裁決表示同意，顯難認實在，此部分所辯，即不足採信。況衡諸常情被
          告倘未侵占前開土地款人民幣三十萬元，理應於會議時對該裁決事項之內
          容當場表示異議，被告既於當時並未表示異議，嗣後遽以未對董事會主席
          裁示表示同意為由，否認該項裁示，尚難採信。
    （四）而榮進東山公司截至八十七年八月三十一日止土地款尚欠三十萬元人民幣
          之事實，亦有證明書、銀行存款明細表各一紙附於偵查卷內可證。被告辯
          稱：該筆款項係用在支付生產項目上，因會計人員之錯誤，誤報為支付土
          地款云云，雖提出聲明書一紙附於本院卷內為證，惟該紙聲明書並未書寫
          日期，有聲明書一紙可證，且被告係於八十八年三月八日向榮進東山公司
          之會計經理提出報帳，亦經被告於偵查時供述在卷（見偵查卷第二十九頁
          反面），復於當時即提及需去大陸找證據，距其於八十九年八月三十一日
          向本院提出該聲明書，前後達一年五月，況該紙聲明書亦未經認證，尚難
          遽以認定為真實。顯然被告尚無法提出具體支付生產項目之事證以供調查
          ，被告所辯應屬空言設詞，不足採信。此外，復有榮進東山公司費用支出
          明細表影本四紙、大陸東山經濟技術開發區管委會證明書影本乙紙及海力
          發公司、榮進東山公司於八十八年三月八日董事會議紀錄乙份在卷可稽，
          本件事證明確，被告犯行洵堪認定。
四、按業務侵占罪，其所謂業務上持有之物，指基於業務上之原因，而持有之物之謂
    ，其一有侵占行為，非徒侵害他人之財產法益，並影響業務上之一般信用，如係
    業務上持有之物，其意圖為自己或第三人不法之所有，擅行處分，即屬業務上之
    侵占行為，亦即利用掌管理金之便，挪用業務上所持有款項，變易持有為所有，
    要無礙業務上侵占罪之成立；被告未將人民幣三十萬元用於支付購買土地之尾款
    ，核其所為，係犯刑法第三百三十六條第二項之業務侵占罪。
五、原審引用刑法第三百三十六條第二項、罰金罰鍰提高標準條例第一條前段之規定
    ，並審酌被告之犯罪動機、目的、手段、品行、智識程度、及其將榮進東山公司
    應支付土地款之費用予以挪用，有虧其職守，造成被害人榮進東山公司之商譽受
    損，且犯罪後復飾詞狡辯，不知悔改等一切情狀，量處有期徒刑七月。其認事用
    法均無違誤，量刑亦甚允當。上訴人即被告空言提起上訴，指摘原判決不當，為
    無理由，應予駁回。
六、公訴意旨另略以：被告甲○○復基於前揭意圖不法所有之概括犯意，於八十七年
    十月二十六日將海方發公司委託弘立台實業股份有限公司（下稱弘立台公司）出
    售至日本千野公司（ＴＳＵＪＩＮＯＡＮＤＣＯＬＴＤ）之二十二噸魷魚排所得
    貨款美金五萬零四十元予以侵占入己。嗣又未遵守榮進東山公司及海力發公司於
    八十八年二月十日所召開之董事會裁決事項第二項裁決：即應於八十八年二月二
    十五日前將貨款繳回海力發公司，否則同意以被告開設之弘立台公司所開具之保
    證票新台幣一百七十三萬元提出交換，詎海力發公司於八十八年三月二十三日將
    該保證票提出交換時，竟遭退票，且迄今貨款仍未清償，因而認被告尚涉有刑法
    第三百三十六條第二項之業務侵占罪嫌云云。按刑法第三百三十六條第二項之業
    務侵占罪，以就業務上持有他人之物，變更意思而不法據為自己或他人所有為其
    構成要件，最高法院二十二年上字第一三三四號判例可資參照。訊據被告堅詞否
    認有此部分犯行，辯稱弘立台公司出售至日本千野公司之二十二噸魷魚排所得貨
    款美金五萬零四十元，係經由日本千野公司匯至弘立台公司，再轉至香港，復轉
    至大陸被告個人帳戶，且上開貨款係用在支付榮進東山公司之海運費用、陸運費
    用、出口代理費及榮進東山公司在大陸所積欠別人之債務，並非由被告據為私有
    等語。經查：前揭支付榮進東山公司之海運費用、陸運費用、出口代理費及榮進
    東山公司在大陸積欠別人債務之事實業據被告提出前開支出單據影本（見偵查卷
    第三十一頁至第三十五頁；第八十五頁至第一０六頁），且為告代理人張榮興於
    偵查中所不否認（見八十八年八月二十四日偵查筆錄），是被告辯稱上開貨款係
    用在支付榮進東山公司之海運費用、陸運費用、出口代理費及榮進東山公司在大
    陸所積欠別人之債務等情，足堪採信。再查：被告雖未將日本千野公司匯至弘立
    台公司之二十二噸魷魚排貨款美金五萬零四十元交付予海力發公司，惟該貨款係
    用在支付海力發公司所投資成立之榮進東山公司之海、陸運費及債務，被告固有
    開支不當之情事，然其並無不法所有之意圖，尚與業務侵占罪之構成要件有間，
    揆諸首揭判例意旨，被告除應負民事上之賠償責任外，要難令被告負業務侵占之
    罪責。此外，復查無其他積極證據，足資證明被告有何此部分業務侵占之犯行，
    原應為無罪之諭知，惟公訴意旨認此部分與前開有罪之部分有連續犯之裁判上一
    罪關係，爰不另為無罪之諭知，附此敘明。
據上論結，應依刑事訴訟法第三百六十八條，判決如主文。
本案經檢察官張其主到庭執行職務。
中    華    民    國     八十九     年       九       月     二十七     日
                              臺灣高等法院高雄分院刑事第五庭
                                  審判長法官  吳水木
                                        法官  洪慶鐘
                                        法官  陳朱貴
右正本證明與原本無異。
不得上訴。
                                      書記官  呂素珍
中    華    民    國     八十九     年       九       月    二十九      日
附錄本案判決論罪科刑法條：
刑法第三百三十六條第二項：
對於業務上所持有之物，犯前條第一項之罪者，處六月以上五年以下有期徒刑，得併
科三千元以下罰金。
                                                                        Ｇ


司法院資訊處製作；財團法人民間司法改革基金會備份。
